臺灣臺北地方法院刑事判決　　　　　　　　　　　　　九十三年度自字第一０六號
　　自　訴　人　中國國民黨
　　代　表　人　連戰
　　代　理　人　魏憶龍律師
　　被　　　告　甲○○
　　　　　　　　　　　　　　樓.
　　選任辯護人　羅秉成律師
右列被告因誹謗等案件，經自訴人提起自訴，本院判決如左：
    主  文
甲○○無罪。
    理  由
一、自訴人自訴意旨略以：被告甲○○係臺北全景廣播電台ＦＭ８９．３東森聯播網
    電台「東森早餐」節目之主持人，於節目中評議政論時事，原應客觀中立，以盡
    新聞媒體第四權之責。詎被告竟利用其在電台主持節目之機會，於民國九十三年
    四月一日上午七時至八時之間，在其所主持之節目中，以不實之言論評論自訴人
    關於三二七總統府前之民眾抗議活動稱：「國民黨，如果你不再思索好的話，我
    跟你保證，你四月十號除非你一個人再給三千塊錢，據說在三二七的時候，其實
    有部分的人是拿到動員費的，你這麼多黨產資源，你為什麼不做未來的規劃呢？
    繼續上街頭，惹到很多中間選民很生氣喔！．．．」，此一對自訴人以金錢動員
    群眾之不實指控，顯係對自訴人之明顯惡意誹謗、污名化。按三二七總統府前之
    人民集會抗議，要求查明選舉真象，搶救民主，近五十萬人民自發性之共同怒吼
    訴求，並非自訴人以金錢動員，豈可任由被告惡意曲解，散布足以毀損自訴人名
    譽之事。被告假藉公共評論之外衣，對自訴人行攻擊之實，引申無合理根據之指
    摘，汙名化自訴人，因認被告犯有刑法第三百零九條之公然侮辱罪及第三百十條
    第一項之誹謗罪嫌。
二、按犯罪事實應依證據認定之，無證據不得認定其犯罪事實，刑事訴訟法第一百五
    十四條第二項定有明文。又所謂認定犯罪事實之證據，係指足以認定被告確有犯
    罪行為之積極證據而言，如未發現相當證據，或證據不足以證明，自不能以推測
    或擬制之方法，以為裁判基礎，最高法院四十年台上字第八六號著有判例可稽。
    又「無罪推定」乃刑事司法程序上之基本原則，此種原則表現在刑事案件中，只
    是另一種形式表示負擔之法則。易言之，刑事案件之追訴，必須提出證據（舉證
    負擔），並需說服至無合理懷疑之地步（證明負擔），始能謂被告有罪。又此處
    所謂「合理的懷疑」是指在一切證據經過全部的比較或考慮後，審理事實的法官
    本於道義良知，對於該項證據有可以說出理由來的懷疑，此時對於追訴之事實，
    便不能信以為真，便應對被告作出無罪之判決。對於刑事案件之被告，用有罪之
    判決剝奪其生命、自由和名譽等法益，顯應需要更為嚴謹之法則，甚至罪刑越重
    者，應該要求說服（無合理懷疑）之程度也越高。在許多民事案件之判例上，除
    了證據優勢（ＰＲＥＰＯＮＤＥＲＡＮＣＥ）法則以外，還要有更進而有明白、
    強而有力、足使人信服之證據，刑事上應比前開要求更高，始得對被告為有罪之
    判決。最高法院八十八年台上字第九五四號判決亦認「認定犯罪事實所憑之證據
    ，雖不以直接證據為限，間接證據亦包括在內，然而無論直接證據或間接證據，
    其為訴訟上之證明，須於通常一般人均不致有所懷疑，而得確信為真實之程度者
    ，始得據為有罪之認定，倘其證明尚未到達此一程度，而有合理之懷疑存在時，
    即難遽採為不利被告之認定」，即採此一見解。
三、訊據被告堅詞否認有何公然侮辱、誹謗之罪嫌，辯稱：（一）伊主持的是評論節
    目，對於泛藍群眾在凱達格蘭大道上之集會，係可受公評之事，所為評論係善意
    之評論、規勸，並無捏造事實情事；（二）「據說三二七的時候，其實有部分的
    人是拿到動員費」的消息來源是證人乙○○教授，因曾與張教授討論過關於三二
    七遊行之事，就新聞工作者而言，張教授就是一個可信的新聞來源等語。被告選
    任辯護人為被告辯護稱：（一）刑法第三百零九條、第三百十條所指之犯罪被害
    人，應限於自然人，故被告縱有誹謗或公然侮辱之事實（假設語氣），亦不構成
    誹謗罪；（二）被告稱「據說在三二七的時候，其實有部分的人是拿到動員費的
    」，只是在表述已為媒體報導之事實，此觀九十三年三月二十七日各媒體多則報
    導可稽；又被告在三月三十日聽聞友人，即證人乙○○轉述有人收到動員費之事
    實，佐以當日中南部遊行群眾係以遊覽車載送至台北參與遊行等情，顯係有組織
    之動員，故被告評論時已強調是「據說」的傳聞，並無捏造可言；（三）又被告
    評論稱：「國民黨，如果你不再思索好的話，我跟你保證，你四月十日除非你再
    一個人給三千塊錢．．．」等語，係以「除非」為介詞，乃一假設性評論，質疑
    泛藍群眾擬於四月十日再次動員群眾聚集抗議之正當性與必要性，並無毀損自訴
    人之名譽可言；更何況，依司法院大法官會議釋字第五０九號解釋意旨，依被告
    所提之證據資料，被告因聽聞證人乙○○轉述之事實，被告有相當理由相信其為
    真實，自不能以誹謗罪相繩等語。
四、自訴人及被告對於「被告甲○○係臺北全景廣播電台ＦＭ８９．３東森聯播網電
    台『東森早餐』節目之主持人，被告於九十三年四月一日上午七時至八時之間，
    在其所主持之節目中，評論自訴人關於三二七總統府前之民眾抗議活動稱：『國
    民黨，如果你不再思索好的話，我跟你保證，你四月十號除非你一個人再給三千
    塊錢，據說在三二七的時候，其實有部分的人是拿到動員費的，你這麼多黨產資
    源，你為什麼不做未來的規劃呢？繼續上街頭，惹到很多中間選民很生氣喔！
    ．．．』」之事實均不爭執，復有自訴人提出之光碟片及其部分譯文在卷可證，
    前開自訴人所主張被告有為前開言論之事實，雖足認定。惟被告前開言論是否構
    成誹謗罪及公然侮辱罪，自訴人與被告爭執之爭點在於：
    （一）自訴人是否能成為刑法第三百零九條、第三百十條所保護之客體？
    （二）被告稱「國民黨，如果你不再思索好的話，我跟你保證，你四月十號除非
          你一個人再給三千塊錢，據說在三二七的時候，其實有部分的人是拿到動
          員費的，你這麼多黨產資源，你為什麼不做未來的規劃呢？繼續上街頭，
          惹到很多中間選民很生氣喔！．．．」是否係誹謗自訴人之行為？如是，
          是否為善意之評論？
    （三）被告稱「國民黨，如果你不再思索好的話，我跟你保證，你四月十號除非
          你一個人再給三千塊錢」，是否為公然侮辱之行為？
五、刑法第三百零九條之「人」及同法第三百十條之「他人」，均包括自然人及法人
    ：
    （一）「刑法第三百二十四條、第三百二十五條、第三百三十條所謂人與他人，
          應包括法人在內，如妨害普通商號之名譽，自與該商號股東或經理人之名
          譽有關」「名譽與信用均為對人（包括自然人與法人）所為之社會評價，
          前者為一般性，後者則重在財產方面，故對人所受社會評價有所妨害，得
          構成妨害名譽或妨害信用罪」「按所謂『足以毀損他人名譽之事』乃指對
          於被害人包括自然人及法人在社會上所保持之人格及聲譽地位，因加害者
          之指摘或傳述，達於足以毀損之程度而言，且刑法第三百十條、公平交易
          法第二十二條之所謂『足以』乃指不以實際發生損害為必要，即足使社會
          對於他人之名譽、經濟上之履行能力、誠信程度及營業信譽有產生不利觀
          感之虞時即可」（司法院院字第五三四號、最高法院八十七年度台上字第
          三六六三號判決意旨、臺灣高等法院八十五年度上易字第六九一一號判決
          意旨可資參照）。
    （二）經查，刑法第三百零九條及第三百十條所保護者係名譽法益，而所謂名譽
          ，係指社會對之的評價或相當之地位，就社會之通常觀念，不僅自然人在
          社會上有其一定之地位與評價，法人亦應有之，揆諸前開判決或解釋意旨
          亦為肯定之見解。從而，被告之選任辯護人為被告辯護稱該二條所保護之
          客體不包括法人云云，為不可採。
六、被告所為之前開評論，符合刑法第三百十一條第三款之免責要件，不構成刑法第
    三百十條之誹謗罪：
    （一）司法院大法官會議釋字第五０九號解釋謂：「言論自由為人民之基本權利
          ，憲法第十一條有明文保障，國家應給予最大限度之維護，俾其實現自我
          、溝通意見、追求真理及監督各種政治或社會活動之功能得以發揮。惟為
          兼顧對個人名譽、隱私及公共利益之保護，法律尚非不得對言論自由依其
          傳播方式為合理之限制。刑法第三百十條第一項及第二項誹謗罪即係保護
          個人法益而設，為防止妨礙他人之自由權利所必要，符合憲法第二十三條
          規定之意旨。至刑法同條第三項前段以對誹謗之事，能證明其為真實者不
          罰，係針對言論內容與事實相符者之保障，並藉以限定刑罰權之範圍，非
          謂指摘或傳述誹謗事項之行為人，必須自行證明其言論內容確屬真實，始
          能免於刑責。惟行為人雖不能證明言論內容為真實，但依其所提證據資料
          ，認為行為人有相當理由確信其為真實者，即不能以誹謗罪之刑責相繩，
          亦不得以此項規定而免除檢察官或自訴人於訴訟程序中，依法應負行為人
          故意毀損他人名譽之舉證責任，或法院發現其為真實之義務。」
    （二）首先應予究明者，媒體對事實之報導及對事實之評論乃不同之概念。
    　　　１、對事實之報導，乃媒體對於其所見、所聞之事實，認為符合其新聞價
     　　　　 值者，向公眾予以報導該事實經過之謂。就新聞專業之要求，事實之
       　　　 報導，應兼顧不同角度對於該客觀事實之陳述，而為衡平之報導。但
              媒體對於新聞之報導，往往有時效之要求，有時不及為衡平之報導，
              。故並非未為平衡報導者，即有誹謗之故意，仍應衡量當時之一切狀
              況而定。
          ２、對於事實之評論，乃媒體對於其採訪或所知之事實，為一定主觀評價
              之謂。既為「主觀評價」，自無所謂「平衡評論」之必要。各媒體對
              於某些事情之價值判斷，本有其一定之立場，尤以政治評論為然，如
              要求媒體應為「平衡評論」，無異要求媒體在評論時，應敘述其所不
              認同之價值判斷，無異對其新聞自由，作不當之箝制。換言之，縱然
              媒體對於事實評論，在客觀上，足以造成他人名譽法益受有損害，但
              如符合刑法第三百十一條各款之免責規定，仍屬不罰之行為。
          ３、媒體為新聞報導時，往往會在報導事實後，對該事實為一定之評論。
              此種「夾敘夾議」之方式，除因「事實報導」無事實根據、刻意扭曲
              所見事實、未經查證而無正當理由信其為真實等情，而仍為報導者；
              或於評論時出於惡意、謾罵，不符合刑法第三百十一條之免責要件者
              ，方有構成刑法第三百十條誹謗罪之可能，二者應予以區別。
          ４、就本件而言，被告關於「據說在三二七的時候，其實有部分的人是拿
              到動員費的」之陳述為事實之報導，其餘之部分乃被告對於自訴人三
              二七遊行及自訴人即將為之四一０遊行所為之評論，甚為瞭然。故自
              訴人稱「被告於節目中評議政論時事，應客觀中立」，係對媒體評論
              為「平衡評論」之要求，據前所述，實不足憑採。
    （三）被告關於「據說在三二七的時候，其實有部分的人是拿到動員費的」之事
          實報導，是否構成刑法第三百十條第一項之誹謗罪？
          １、證人乙○○到庭證稱：九十三年三月三十日中午一時許至二時，伊與
              被告、被告之配偶、中山大學中山學術研究所所長顧長永、該所廖達
              琪教授，在高雄「河邊曼波」喝咖啡，其間被告表示對三二七遊行及
              台灣動盪之憂慮，伊當時稱不用對三二七大規模的動員感到憂慮，因
              這只是短期過渡現象。在座有人問伊，為何會這麼樂觀，伊答稱，大
              規模之群眾運動，需要相當的組織、動員及經費，所以很難長期的抗
              爭。當時顧長永所長問伊：自訴人有出錢動員嗎？因為顧所長強烈質
              疑這樣的說法，伊就對之解釋稱：據其自學生及親戚處，聽聞自訴人
              有做部分之動員，並拿到動員費；又據其對於政治學之研究，群眾運
              動之動員是有其必要的，如此才能控制現場的秩序等語（見本院九十
              三年十月二十六日審判筆錄）。經查，證人乙○○係中山大學中山學
              術研究所專任助理教授，其專業領域為國際關係及中亞俄羅斯區域研
              究，據其結證在卷，其對於集會遊行自有相當之研究。從而，被告辯
              稱「證人乙○○係可信的新聞來源，伊並參酌斯時中南部前來參與三
              二七遊行之人有包車北上之情形，主觀上相信自訴人有部分之動員」
              等語，為可採信。
          ２、雖就被告所提出之網頁新聞資料觀之，被告理當知曉當時自訴人及曾
              參與三二七遊行而受訪之民眾均堅詞否認有何發放動員費情事，但被
              告在前開節目中，未曾提及此部分之事實而為平衡之報導，此乃被告
              所不否認。但被告該節目播出時間係在九十三年四月一日，距離三二
              七遊行已有五日之久，審酌被告節目之談話內容，其主要之目的在於
              陳述對「三二七集會遊行」及「即將舉行之四一○集會遊行」之己見
              ，並非針對三二七遊行為事實之報導，故縱有未衡平報導之情事，僅
              係不符合新聞專業之要求而已；更何況，被告因相信證人乙○○之專
              業，以及相信證人乙○○聽聞之事實，復佐以自己所見、所聞而為報
              導，依照前開大法官會議解釋「行為人有相當理由確信其為真實者，
              即不能以誹謗罪相繩」之見解，應足以作為對被告之該項報導，符合
              刑法第三百十一條第三款免責要件有利之認定。
    （四）被告就「國民黨，如果你不再思索好的話，我跟你保證，你四月十號除非
          你一個人再給三千塊錢，據說在三二七的時候，其實有部分的人是拿到動
          員費的，你這麼多黨產資源，你為什麼不做未來的規劃呢？繼續上街頭，
          惹到很多中間選民很生氣喔！．．．」之評論，是否構成刑法第三百十條
          第一項之誹謗罪？
          １、倘政黨所號召之集會遊行活動獲得民眾之熱烈迴響，並主動參與該項
              活動，足以顯示該政黨集會遊行之訴求，為廣大之民眾所接受，足可
              增加政黨之正面評價；然若係政黨發放動員費而為，客觀上，尚難認
              為該政黨之訴求，為廣大之民眾所認同，其政黨形象（即名譽）客觀
              上被認為遭貶損。從而，被告對於自訴人四一○之集會遊行活動民眾
              之參與度，並不看好，並認為自訴人除非發放動員費，方有民眾參與
              之言詞，在客觀上，已足以貶損自訴人之名譽。
          ２、然而，細觀被告為前開言詞之前稱：「．．．那現在的民眾到底要什
              麼，要的就是公平正義真相後的安定嗎？那如果說你以為上街頭可以
              得到更多的這個幫助的話，那我想有幾句這個非常簡單的話，叫做這
              個衰跟竭喔，做一件事情喔，他都有他的這個邊際效用，第一次做的
              時候，是百分之百的爭力在，可是他第二次做的時候，他可能就要耗
              損百分之三十，第三次再做的話，大概就要耗損百分之六十，再做下
              去如果你還不知道要節制喔，不知道能夠這個約束的話，最後可能會
              負面的影響，這就是誠懇的提供給這個國民黨當局的人的一個建議．
              ．．」，於前開言詞後稱「．．．那最重要的還是一個沉默的大眾，
              沉默的大眾看你有沒有穩定的力量，看你沉不沉得住氣，看你有沒有
              這個痛定思痛，這個臥薪嘗膽的這種改革精神．．．」，此有自訴人
              所提之譯文在卷足參，足知被告整段的言詞是屬於勸說性的評論，雖
              對自訴人之名譽造成損害，但屬於善意之評論。
          ３、自訴人雖主張「如對一個執業律師稱『我跟你保證，除非你給錢，你
              才打的贏官司』一般，暗示該律師並無訴訟之專業，係走後門之律師
              ，被告竟稱「我跟你保證，你四月十日除非你一個人再給三千塊錢．
              ．」，誣指自訴人以金錢動員集會遊行，當係惡意之評論」云云。然
              查，使用「除非．．．」之語句者，並非皆基於惡意而為，如「我跟
              你保證，除非你更努力，你才能賺到更多錢」，係規勸性之語句；「
              我跟你保證，今天晚上的聚餐，除非老闆去，我才會去」，則係附條
              件之語句，足徵被告使用「我跟你保證」、「除非」等詞，不足以作
              為被告有實質惡意之認定。
    （五）綜合上述，被告在該節目之言論，雖客觀上足認對自訴人之名譽造成損害
          ，但自訴人在三二七所舉辦之集會遊行，及四一０即將舉辦之集會遊行，
          均為當時三二０總統大選後，為國內外所關注之事，其集會遊行之當否，
          當屬可受公評之事。審酌被告九十三年四月一日於該節目中所為之評論，
          屬於規勸性之善意評論，應符合刑法第三百十一條第三款「對於可受公評
          之事，而為適當之評論」之免責要件。
七、被告稱「國民黨，如果你不再思索好的話，我跟你保證，你四月十號除非你一個
    人再給三千塊錢」，不該當刑法第三百零九條之公然侮辱之行為：
    （一）按刑法之公然侮辱罪，祇須侮辱行為足使不特定人或多數人得以共見共聞
          ，即行成立，不以侮辱時被害人在場聞見為要件，又某甲對多數人罵乙女
          為娼，如係意圖散布於眾而指摘或傳述其為娼之具體事實，自應成立刑法
          第三百十條第一項之誹謗罪，倘僅謾罵為娼，並未指有具體事實，仍屬公
          然侮辱，應依同法第三百零九條第一項論科（司法院院字第二０三三號解
          釋、第二一七九號解釋可資參照）。
    （二）經查，被告「國民黨，如果你不再思索好的話，我跟你保證，你四月十號
    　　　除非你一個人再給三千塊錢」，已傳述其對於自訴人四月十日集會遊行之
      　　觀感，並非抽象之指摘，依前開解釋意旨，尚非刑法第三百零九條公然侮
        　辱罪之範疇。
    （三）退萬步言，被告為該項言詞，係基於信任證人乙○○之專業意見，並聽聞
          證人乙○○稱三二七自訴人有部分動員之事實，而有自訴人曾在三二七為
          部分動員之確信，已詳如前述，被告並基於此確信，對於自訴人四一０將
          舉辦之遊行而為陳述，為被告對於將來可能發生事實之假設性評論，尚難
          認為其主觀上有何公然侮辱之故意。
八、此外，本院復查無其他積極證據證明被告有何自訴人所指訴之誹謗、公然侮辱犯
    行，因不能證明被告犯罪，揆諸前開說明，自應為被告無罪之諭知。
據上論斷，應依刑事訴訟法第三百四十三條、第三百零一條第一項，判決如主文。
中　　　華　　　民　　　國　　九十三　　年　　 十一 　　月　　 十六 　　日
                                      臺灣臺北地方法院刑事第六庭
                                          審判長法  官  李英勇
                                                法  官  郭惠玲
                                                法  官  趙子榮
右正本證明與原本無異。
如不服本判決，應於判決送達後十日內，向本院提出上訴狀。
                                                書記官 林鈴芬
中　　　華　　　民　　　國　　九十三　　年　　 十一 　　月　　 十八 　　日
